【裁判字號】    90,交上更(一),239
【裁判日期】    900822
【裁判案由】    業務過失致死
【裁判全文】
臺灣高等法院臺中分院刑事判決                九十年度交上更(一)字第二三九號
    上  訴  人
    即  被  告  甲○○
    選任辯護人  林春榮
右上訴人因過失致死案件，不服台灣台中地方法院中華民國八十七年九月十五日第一
審判決（民國八十七年度交訴字第一二０號，起訴案號：台灣台中地方法院檢察署民
國八十七年度偵字第一三一二０號），提起上訴，經判決後由最高法院發回更審，本
院判決如左：
      主  文
原判決撤銷。
甲○○從事業務之人，因業務上之過失致人於死，累犯，處有期徒刑陸月，如易科罰
金，以參佰元折算壹日。
      事  實
一、甲○○曾有賭博、過失傷害等前科紀錄，其中因過失傷害案件，於民國（下同）
    八十一年十一月十日，經臺灣桃園地方法院以八十一年度交易字第二六五號刑事
    判決量處有期徒刑三月，於八十二年二月二十日易科罰金執行完畢。緣甲○○係
    伯洲通運股份有限公司（以下簡稱伯洲公司）之司機，為從事駕駛業務之人，於
    八十六年十月二日下午五時四十分許，駕駛車號ＫＫ－三０二號營業大客車，沿
    台中縣新社鄉○○村○○街○段由新社往大南方向行駛，途經中和街三段之復盛
    橋上時，本應注意汽車行駛時，駕駛人應注意車前狀況及兩車併行之間隔，且隨
    時採取必要之安全措施，及前行車減速靠邊或以手勢或亮右方向燈表示允讓後，
    後行車始得超越，另超越時應顯示左方向燈並於前車左側保持半公尺以上之間隔
    超過，行至安全距離後，再顯示右方向燈駛入原行路線，而依當時天候晴、路面
    乾燥、無缺陷、視距良好，應能注意而無不能注意之情形，竟疏於注意車前狀況
    及兩車併行之間隔，且未採取必要之安全措施，及未於前行車減速靠邊或以手勢
    或亮右方向燈表示允讓後始超越，於超越時亦未顯示左方向燈並於前車左側保持
    半公尺以上之間隔超過，適詹季娥駕騎車號ＨＦＡ－五九三號之機車亦同沿台中
    縣新社鄉○○村○○街○段由新社往大南方向行駛，途經中和街三段之復盛橋上
    時，甲○○駕駛前揭營業大客車，擅由詹季娥左側超車，甲○○所駕駛之前揭營
    業大客車後車身遂與詹季娥機車左側擦撞，致詹季娥因此擦撞人車倒地，因機車
    右側為復盛橋護欄，左側為甲○○所駕駛營業大客車，詹季娥乃在夾縫中倒地後
    鑽入大客車下方，並遭上開營業大客車之右後輪輾壓頭、胸及背部，致使詹季娥
    因此受有顱骨破碎、腦漿外溢、兩上胸部各有多數肋骨骨折及後背部廣泛性挫傷
    之傷害，當場死亡，甲○○則駕駛該大客車再前駛一段距離始停車，並於有偵查
    犯罪職權機關發覺其為犯人前，即向台中縣警察局東勢分局警員自首其肇事，並
    進而接受裁判。甲○○嗣復與詹季娥之配偶丙○○達成和解，賠償其損害。
二、案經台中縣警察局東勢分局報請臺灣臺中地方法院檢察署檢察官相驗後，經檢察
    官自動檢舉偵查起訴。
    理  由
一、訊據上訴人即被告甲○○（以下簡稱被告）對於其係伯洲公司之司機，於前揭時
    、地駕駛右揭大客車發生車禍等情，固所是認，惟矢口否認有過失致死之犯行，
    辯稱：係詹季娥騎乘機車自己滑倒，當時在狹橋上如有擦撞，機車會去撞到護欄
    云云。惟查：(一)、右開事實，業據被害人詹季娥之配偶丙○○指訴綦詳（見相字
    卷第七、八、十八頁），並經證人即當時處理車禍現埸之警員趙文才結證明確（
    見原審卷第十七頁）。肇事路段為路面縮減之狹橋，有證人趙文才之證述及現場
    照片附卷可資參照（見相字卷第十三頁，原審卷第十七、二十頁），又依道路交
    通事故調查報告表及現場照片所示（見相字卷第四、十二、十三頁，原審卷第二
    十頁），被害人之機車左倒停止於行駛方向右側橋邊，機車倒地停止處之後方有
    機車倒地刮痕，機車坐墊掀起，被害人倒臥於機車倒地停止處之後方約九‧二公
    尺處，安全帽掉落於機車倒地停止處前方約二五‧八三公尺處，安全帽上若干疑
    似擦痕，大客車停於機車倒地停止處之前方約五十‧六公尺，大客車底盤下有擦
    痕、右後輪有血跡，依此現場狀況，足見被告駕駛大客車行經肇事路段，若有注
    意車前狀況及兩車併行之間隔，且隨時採取必要之安全措施，及於前行車減速靠
    邊或以手勢或亮右方向燈表示允讓後，始超越，於超越時顯示左方向燈並於前車
    左側保持半公尺以上之間隔超過，本件事故當可避免，被告有上開過失以致肇禍
    ，應可認定。足見被告所辯，應係圖卸刑責之詞，委無足採。(二)、被告之選任辯
    護人於本院前審及本審雖辯護稱：被告所駕駛之大客車車寬為二‧五公尺，有汽
    車新領牌照登記書影本存卷可憑（見本院前審卷第二十五頁），而肇事路段之橋
    面計寬七‧五公尺，橋中心有雙黃線，每向各三‧七五公尺，被害人屍體頭部及
    腦漿距中心線一‧九公尺，距橋墩一‧六五公尺，依驗斷書所載，被害人顱骨破
    碎，腦漿外溢，足證被害人現場頭部之位置，即係被告右後輪所經過之路線，足
    見被告當時係沿中心線前進，而非靠向邊線，再依現場刮地痕所示，亦足證被告
    之大客車與被害人之機車間距在０‧九二公尺以上，故被告並無未保持０‧五公
    尺安全距離情事云云，然而前開辯護，係以該橋面中心線為準據，即以被告所駕
    駛之大客車係沿中心線行駛為論據，然稽諸被告於警訊及本院本審時自承當時並
    沒有看見前方有機車行駛，於偵查中亦自承並未注意被害人所駕騎之機車是否在
    伊大客車旁邊，但沒有在前面等語，嗣又供稱伊駕駛大客車係開在靠雙線處（見
    相字卷第六、十八頁；本院本審卷第三十二頁），參諸證人趙文才於本院前審所
    證稱：肇事當時車流很大，被告應該不可能跨越中心線行駛等情（見本院前審卷
    第二十九頁），顯然被告所駕駛之大客車並非沿中心線行駛。再者，稽諸被告之
    大客車於肇事後尚前行一段距離，即被害人之機車亦仍前行倒於被害人之前方等
    情，則被害人於事故後所在之位置，得否認定即係被害人或被告行進之路線，尚
    值斟酌，參諸被告前開供承並未注意到被害人是否在伊大客車旁邊等節，則被告
    之選任辯護人上揭辯護，尚難憑為被告有利之認定。另被告之選任辯護人雖於本
    院前審及本審又主張：被害人之機車係左倒而非右倒，顯然被告之大客車並未碰
    撞被害人之機車云云，然稽諸前述被害人之機車於事故後，猶繼續前行而停於被
    害人之前方，並非即時停住，且被害人詹季娥因擦撞而人車倒地，機車倒地之處
    右側為復盛橋護欄，有現場照片在卷可參（見相驗卷第十二頁反面、第十三頁）
    ，而機車左側即為被告所駕駛營業大客車，可見被害人詹季娥乃在夾縫中倒地後
    鑽入大客車下方，並遭被告所駕駛之營業大客車之右後輪輾壓而過，被告之選任
    辯護人上開辯護亦非可採。另證人趙文才於本院前審時雖到庭證稱：「我當時有
    檢查機車左邊手把無擦撞之痕跡，左邊則是倒地的痕跡．．．（橋上護欄之痕
    跡）是以前留下來的。本件機車手把並無擦撞橋的痕跡」，又稱：肇事地點有
    留下機車因砂石滑倒的痕跡云云（見本院前審卷第二十八頁反面－二十九頁），
    然而機車與大客車間，或機車與橋護欄間之擦撞，若非擦撞情形嚴重，現場未
    必能發現擦撞之痕跡，此乃事理之常，不能憑此即遽以認定被告之大客車未擦撞
    被害人之機車，或據以推測本件被害人係因砂石滑倒以致肇事。此外，本件車禍
    復有道路交通事故調查報告表及現埸照片附卷可稽。(三)、按汽車行駛時，駕駛人
    應注意車前狀況及兩車併行之間隔，且隨時採取必要之安全措施；及前行車減速
    靠邊或以手勢或亮右方向燈表示允讓後，後行車始得超越，另超越時應顯示左方
    向燈並於前車左側保持半公尺以上之間隔超過，行至安全距離後，再顯示右方向
    燈駛入原行路線，道路交通安全規則第九十四條第三項、第一百零一條第五款分
    別定有明文。被告於前揭時、地駕駛車輛，本應注意右開規定，而依上開道路交
    通事故調查表及現場照片所示，肇事路段為筆直之狹橋上，當時天候晴、路面乾
    燥、無缺陷、視距良好，並無不能注意之情事，竟疏於注意及此，而貿然超車，
    致與被害人所駕騎之機車相擦撞，使被害人當場死亡，被告之行為，自有過失，
    至為灼然。本件經送台灣省台中縣區車輛行車事故鑑定委員會鑑定，亦持相同看
    法，有台灣省台中縣區車輛行車事故鑑定委員會鑑定意見書在卷可稽（見相驗卷
    第二十八－二十九頁）。至於台灣省車輛行車事故覆議鑑定委員會函復台灣台中
    地方法院檢察署稱：「請提供被告之大客車與被害人機車擦撞部位之車損照片及
    請查明被害人左後手肘、左側身體受傷情形。」（原函文原有書寫「照原鑑定意
    見」等語係誤植，經該覆議委員會九十年七月十一日府覆議字第八七０二二三號
    函復敘明，見相驗卷第三十頁及本院本審卷第三十四頁），雖對於肇事原因則未
    作研判，然則被害人受傷之情形，於相驗時均已記載等情，亦據證人即法醫師趙
    克蘭於本院前審證述屬實（見本院前審卷第五十三頁），而車損照片，復據台中
    縣警察局東勢分局檢送在卷可憑（見本院前審卷第六十二頁至第六十五頁）。又
    被害人確因本件車禍致顱骨破碎、腦漿外溢、兩上胸部各有多數肋骨骨折及後背
    部廣泛性挫傷等傷害致死，亦經臺灣臺中地方法院檢察署檢察官督同法醫師相驗
    屬實，製有相驗筆錄、驗斷書、相驗屍體證明書附卷足憑（見相驗卷第十六頁，
    第十九頁至第二十五頁），顯然被告之過失行為與被害人之死亡間，具有相當因
    果關係，要可認定。(四)、本件事證明確，被告所否認與辯解，無非卸責飾詞，核
    無可採，其犯行堪予認定，應依法論科。
三、查被告係伯洲公司之司機，此據被告自承在卷，自係從事駕駛業務之人，其於執
    行業務中肇事致人於死，核其所為，係犯刑法第二百七十六條第二項之業務過失
    致死罪。查被告曾有賭博、過失傷害等前科紀錄，其中因過失傷害案件，於八十
    一年十一月十日，經臺灣桃園地方法院以八十一年度交易字第二六五號刑事判決
    量處有期徒刑三月，於八十二年二月二十日易科罰金執行完畢，有台灣台中地方
    法院檢察署刑案查註紀錄表在卷可按，其於五年內再犯本件有期徒刑以上之罪，
    為累犯，應依刑法第四十七條之規定加重其刑。又被告於肇事後犯罪未發覺前，
    主動向警員自首其肇事並接受裁判，除據被告供承在卷外，並有前揭道路交通事
    故調查報告表及電請相驗初步調查報告表在卷可稽，應依刑法第六十二條前段之
    規定減輕其刑。原審以被告罪證明確，依法論罪科刑，固非無見，惟查：騎在機
    車上之被害人在擦撞發生前係緊靠大客車廂行駛，如何能鑽入大客車下方致遭右
    後輪輾斃，原判決未予認定並敘明所依據之理由，尚有未洽。被告上訴意旨否認
    有過失而指摘原判決不當，固無可取，惟原判決既有上述可議之處，自屬無可維
    持，應由本院撤銷改判。爰審酌被告過失程度之輕重、被害人家屬所受之傷害、
    被告於肇事後已與被害人之配偶丙○○達成和解，賠償損失，有台中縣新社鄉調
    解委員會調解書一紙在卷可查（見相驗卷第三十三頁）等一切情狀，量處如主文
    第二項所示之刑。又刑法第四十一條於九十年一月四日修正，同年月十日經總統
    公布施行，其中第一項規定：「犯最重本刑為五年以下有期徒刑以下之刑之罪，
    而受六個月以下有期徒刑或拘役之宣告，因身體、教育、職業、家庭之關係或其
    他正當事由，執行顯有困難者，得以一元以上三元以下折算一日，易科罰金。但
    確因不執行所宣告之刑，難收矯正之效，或難以維持法秩序者，不在此限。」，
    而前之規定為：「犯最重本刑為三年以下有期徒刑以下之刑之罪，而受六個月以
    下有期徒刑或拘役之宣告，因身體、教育、職業、家庭之關係，執行顯有困難者
    ，得以一元以上三元以下折算一日，易科罰金。」，故本條文之修正，擴大得諭
    知易科罰金之範圍，較有利於被告，爰依刑法第二條第一項前段，適用修正後之
    刑法第四十一條第一項，諭知易科罰金之折算標準。
據上論斷，應依刑事訴訟法第三百六十九條第一項前段、第三百六十四條、第二百九
十九條第一項前段，刑法第二百七十六條第二項、第四十七條、第六十二條前段、第
二條第一項前段，修正後刑法第四十一條第一項，罰金罰鍰提高標準條例第一條前段
、第二條，判決如主文。
本案經檢察官乙○○到庭執行職務。
中      華      民      國    九十      年      八      月    二十二    日
                              臺灣高等法院臺中分院刑事第七庭
                                    審判長法  官  林  榮  龍
                                          法  官  黃  日  隆
                                          法  官  江  錫  麟
右正本證明與原本無異。
如不服本判決應於收受送達後十日內向本院提出上訴書狀，其未敘述上訴之理由者並
得於提起上訴後十日內向本院補提理由書（均須按他造當事人之人數附繕本）。
                                          書記官  謝  雅  惠
中      華      民      國      九十       年     八      月   二十三   日
                                                                        Ｒ


司法院資訊處製作；財團法人民間司法改革基金會備份。
